【裁判字號】    90,訴,1172
【裁判日期】    901227
【裁判案由】    綜合所得稅
【裁判全文】
臺北高等行政法院判決                             九十年度訴字第一一七二號
                              .
    原      告  甲  ○
    被      告  財政部台灣省北區國稅局
    代  表  人  林吉昌（局長）
    訴訟代理人  乙○○
右當事人間因綜合所得稅事件，原告不服財政部中華民國八十九年十二月十四日台財
訴第0000000000號訴願決定，提起行政訴訟，本院判決如左：
    主  文
訴願決定及原處分關於原告配偶石楊月娥所有坐落基隆市○○路八十六號一樓及地下
室房屋之租賃所得部分均撤銷。
訴訟費用由被告負擔。
    事  實
一、事實概要：原告之配偶石楊月娥民國（下同）八十五年度綜合所得稅結算申報，
    原自行列報綜合所得總額為新台幣（下同）二、八九六、八一六元，淨額為二、
    三六五、八一六元，經被告所屬基隆市分局核定綜合所得總額為三、二五０、六
    四六元，淨額為二、七一九、六四六元，應補徵綜合所得稅額一０六、一四九元
    。原告之配偶石楊月娥對其中三筆租賃所得不服，主張（一）石楊月娥所有坐落
    基隆市○○路八十六號一樓及地下室房屋分別出租予國際百貨股份有限公司及國
    盈股份有限公司（以下簡稱國際百貨公司及國盈公司）作營業使用，經雙方協調
    同意八十五年度租金每月分別為十八萬元及十一萬元（自行申報租金收入二、一
    六０、０００元及一、三二０、０００元，租賃所得一、二三一、二００元及七
    五二、四００元）。（二）原告所有坐落基隆市○○路四十一號三、四樓房屋，
    八十五年度並無人居住或使用，請重行查核云云，申經復查結果，獲准追減租賃
    所得一二九、０三０元（即基隆市○○路四十一號房屋依一樓面積重行核定，變
    更租賃所得為一六、六０七元），變更核定綜合所得總額為三、一二一、六一六
    元，淨額為二、五九○、六一六元，原告仍表不服，就其配偶石楊月娥所有坐落
    基隆市○○路八十六號地下一樓及地下室房屋之租賃所得部分，提起訴願，遭決
    定駁回，遂提起行政訴訟。
二、兩造聲明：
    (一)原告聲明：如主文所示。
    (二)被告聲明：請求駁回原告之訴。訴訟費用由原告負擔。
三、兩造之爭點：稽徵機關依所得稅法第十四條第一項第五類規定設算之租金，是否
    能逾土地稅法第九十七條第一項規定：「城市地方房屋之租金，以不超過土地及
    其建築物申報總價額年息百分之十為限。」之最高額限制？
    (一)原告主張：
      (1)按所得稅法第十四條第一項第五類第一款、第五款固規定「個人之綜合所得
        總額，以其全年左列各類所得合併計算之‧‧‧第五類：租賃所得及權利金
        所得：凡以財產出租之租金所得，財產出典典價經運用之所得或專利權、商
        標權、著作權、秘密方法及各種特許權利，供他人使用而取得之權利金所得
        ：一、財產租賃所得及權利金所得之計算，以全年租賃收入或權利金收入，
        減除必要損耗及費用後之餘額為所得額。‧‧‧五、財產出租，其約定之租
        金，顯較當地一般租金為低，稽徵機關得參照當地一般租金調整計算租賃收
        入。」惟查系爭二筆租賃所得，其房屋之實際出租情況為：（一）坐落基隆
        市○○路八十六號一樓房屋部分，由原告之配偶石楊月娥出租予國際百貨公
        司作營業使用，雙方約定八十五年度租金每月為十八萬元。（二）坐落同門
        牌號碼地下室房屋部分，由原告之配偶石楊月娥出租予國際百貨公司之關係
        企業，且公司負責人分為夫妻之國盈公司作營業使用，雙方約定八十五年度
        租金每月為十一萬元。原告之配偶與國際百貨公司及國盈公司訂立租賃契約
        後，即依上開約定按月收受租金，於八十五年度綜合所得稅結算申報時，並
        據實申報該年度上開二、一六０、０００元及一、三二０、０００元之租賃
        收入，該二公司亦依此數額申報當年度營業成本。
      (2)按原告本依實際租金收入申報，並無任何違誤。惟被告所屬基隆市分局，嗣
        後逕以原告所申報租金顯較當地一般租金為低，未考量各租賃物於商定租金
        時，尚須考量租賃面積、使用方式、商場景氣等諸多因素，系爭房屋租金價
        格之訂定，係考量租賃物各樓層面積廣達一百餘坪，較同地段鄰近房屋有五
        倍之大，出租對象難尋；又一樓與地下室其租金訂價本即有不同，通常地下
        室之出租價格較為低廉，而一樓與地下室之承租人亦屬關係企業，出租坪數
        合計近二百坪，凡此因素自會影響整體租金之計算，平均每坪之出租價格更
        不可能訂定過高。又系爭租賃物所在地並非精華地段（此由其上八、九及十
        一樓建物已四年無法進行出租可證），考量實情，系爭租賃房屋一樓與地下
        室即分以每月十八萬元與十一萬元之租金出租。今被告所屬基隆市分局未考
        量本案與其他租賃物之差異性，逕以所謂鄰近之租金價格進行核定，然所謂
        鄰近租金價格，係以何種面積、何種樓層為計價標準？有無考量地下室之租
        金無法與一樓以上建物同一標準，地下室與一樓係出租予關係企業等因素，
        竟自行調整增列原告配偶之租賃所得，其核定非但不具客觀性，且乏明確之
        標準，凡此均證明被告逕為租賃所得之認定，實有作業上之瑕疵。
      (3)按「稽徵機關依所得稅法第十四條第一項第五類規定設算之租金，依土地稅
        法第九十七條第一項規定，以不超過土地及建築物申報總價額年息百分之十
        為限。」為財政部七十八年六月二十二日台財稅字第七八０一五八九七二號
        函所明釋。本件原告所申報之租金收入皆高於上述之百分之十，被告按當地
        租金標準而調整原告配偶之租賃收入，即有可議。請撤銷原處分及訴願決定
        。
    (二)被告主張：
      (1)按「個人之綜合所得總額，以其全年左列各類所得合併計算之‧‧‧第五類
        租賃所得及權利金所得：凡以財產出租之租金所得，財產出典典價經運用之
        所得或專利權、商標權、著作權、秘密方法及各種特許權利，供他人使用而
        取得之權利金所得：一、財產租賃所得及權利金所得之計算，以全年租賃收
        入或權利金收入，減除必要損耗及費用後之餘額為所得額。‧‧‧五、財產
        出租，其約定之租金，顯較當地一般租金為低，稽徵機關得參照當地一般租
        金標準計算租賃收入。」為所得稅法第十四條第一項第五類第一款、第五款
        所明定，又「本法第十四條第一項第五類第四款及第五款所稱當地一般租金
        ，由當地主管稽徵機關查明報由省（直轄市）主管稽徵機關核定，並送財政
        部備查。」復為同法施行細則第十六條第三項所規定。又「綜合所得稅租賃
        所得設算核定案件，納稅義務人如有異議時，稽徵機關應實地調查鄰近房屋
        之租金作為核課之依據，即將設算租金與鄰近租金比較，高時改課，低時維
        持原核定。」亦經財政部賦稅署七十七年十一月九日台稅一發第七七０六六
        五八五一號函釋有案。
      (2)本件系爭租賃所得計有二筆，茲分別論列如下：
        房屋坐落基隆市○○區○○路八十六號一樓部分：原告之配偶石楊月娥八
          十五年度將其所有系爭房屋出租予國際百貨公司作營業使用，其八十五年
          度綜合所得稅結算申報，自行申報租賃收入為二、一六０、０００元，經
          被告初查，以其申報之租金顯較當地一般租金為低，乃參照當地一般租金
          標準設算調整全年租賃收入為二、三０一、三五０元，減除其自行申報數
          ，再扣除百分之四十三必要費用後，調整增列租賃所得為八０、五六九元
          ，併課原告當年度綜合所得稅。原告不服，於復查時訴稱系爭房屋租金每
          月十八萬元，原核定過高等語，經查系爭房屋鄰近出租建物租金申報扣繳
          情形，其平均每月每坪為一、八五六元，高於原核定之標準租金每月每坪
          一、三七七元，此有非自住房屋使用及租賃情形核定表附卷可稽，是原核
          定依首揭規定，調增租賃所得，並無不合。
        房屋坐落基隆市○○路八十六號地下室部分：原告之配偶石楊月娥八十五
          年度將其所有系爭房屋出租予國盈公司作營業使用，其八十五年度綜合所
          得稅結算申報，自行申報租賃收入一、三二０、０００元，經被告初查，
          以其申報之租金顯較當地一般租金標準為低，乃參照當地一般租金標準設
          算調整全年租賃收入為一、五四三、九０三元，減除其自行申報數，再扣
          除百分之四十三必要費用後，調整增列租賃所得一二七、六二四元，併課
          其當年度綜合所得稅，原告不服，復查時訴稱系爭房屋每月僅收取租金十
          一萬元，原核定過高云云，經查系爭房屋鄰近出租建物租金申報扣繳情形
          ，平均每月每坪租金為一、八五六元，高於原核定之標準租金每月每坪九
          七六元，是原核定依首揭法條規定，調增租賃所得，並無不合。
      (3)原告訴稱其依實際租金收入申報，並無違誤。系爭房屋價格之訂定，係考量
        租賃物各樓層面積廣達一百餘坪，較同地段鄰近房屋有五倍之大，出租對象
        難尋；一樓與地下室之承租人亦屬關係企業，出租坪數合計近二百坪，凡此
        因素自會影響整體租金之計算，平均每坪之出租價格更不可能訂定過高，又
        系爭租賃物所在地並非精華地段，被告未考量本案與其他租賃物之差異性，
        逕以所謂鄰近租金進行核定，其核定非但不具客觀性，且乏明確之標準等語
        。
      (4)經查基隆市○○區○○路地段，八十五年度標準租金原為每月每坪一、八０
        ０元，因系爭坐落基隆市○○區○○路八十六號一樓房屋面積為一三九‧二
        四坪，被告原核定遂按標準租金以六折計算，另地下室部分亦按標準租金打
        六折後再以七折計算（詳見租金標準折減辦法），已考量系爭房屋出租坪數
        屬大坪數及地下室之特殊情形，又被告原查所調查之同地段鄰近租金係以系
        爭房屋同棟大樓之二、五、六、七樓（門牌號碼：基隆市○○區○○路八十
        六之一號、八十六之四號、八十六之五號、八十六之六號，坪數皆超過一百
        坪以上）及孝二路十二號、六十九號等之租金申報扣繳情形為依據，此有上
        述各房屋非自住房屋使用及租賃情形核定表附卷可稽，是原告所訴各節，顯
        係誤解，核不足採，被告所為之處分並無不合。
    理  由
按「財產出租，其約定之租金，顯較當地一般金額為低，稽徵機關得參照當地一般租
金調整計算租賃收入。」又「本法第十四條第一項第五類第四款、第五款所稱當地一
般租金，由當地主管機關查明報由省（直轄市）主管機關核定，並送財政部備查。」
固為所得稅法第十四條第一項第五類第五款及同法施行細則第十六條第三項所明定。
惟「城市地方房屋之租金，以不超過土地及其建築物申報總價額年息百分之十為限。
」乃土地法第九十七條第一項就房屋租金最高額所設強制規定，約定租金超過此項限
制者，房屋出租人對超過部分無請求權，故主管稽徵機關依首揭所得稅法規定及財政
部核定當地一般租金標準調整租金收入，苟其調整之結果超過土地法規定最高限額時
，就其超過部分之課稅，以能證明納稅義務人實際業已取得此項收入為限（前行政法
院七十九年九月份庭長評事聯席會議決議參照）。查本件原告之配偶石楊月娥八十五
年度將所有坐落系爭基隆市○○路八十六號一樓及地下室房屋分別出租予國際百貨公
司及國盈公司作營業使用，並自行申報租賃收入為二、一六０、０００元及一、三二
０、０００元，租賃所得為一、二三一、二００元及七五二、四００元，被告以其申
報租金顯較當地一般租金為低，乃依當地一般租金標準設算調整全年租賃收入為二、
三０一、三五０元及一、五四三、九０三元，增列其租賃所得計八０、五六九元及一
二七、六二四元，併課原告當年度綜合所得稅，原告之配偶不服，申經復查結果，未
獲變更，原告提起訴願，亦遭決定駁回，固非無見。惟查，系爭房屋一樓及地下室，
八十五年度評定現值分別為二、四四０、八００元及二、二０八、五００元，此有原
告提出之八十五年度房屋稅繳款書影本附卷可稽，其坐落土地基隆市○○段○○段八
六、八七地號土地申報地價為每平方公尺五三、三七一元，土地面積分別為四九二平
方公尺三三三三０分之三八五０、五五平方公尺一七八二０分之二０九０，亦有原告
提出之土地所有權狀及土地稅數字異動清單等影本附卷可考，合計當年度土地申報總
價額為三、三七七、四四０元「（492×3850 /33330+55×2090/17820）×53371
=0000000」，據此，按土地法第九十七條第一項規定，計算該房屋土地及其建築物申
報總價年息百分之十，一樓為五八一、八二四元「（0000000+0000000）×10％
=581824」，地下室為五五八、五九四元「（0000000+0000000）×10％=558594」，
原核定一樓租賃收入為二、三０一、三五０元，地下室收入為一、五四三、九０三元
，顯已逾越房屋租金最高限額，且原告已自行申報租賃收入一樓為二、一六○、○○
○元，地下室為一、三二○、○○○元，亦已逾房屋租金最高限額，此外被告迄未能
提出任何證據證明原告之配偶石楊月娥除前揭申報之租金收入外，確有超過土地法第
九十七條第一項限制之租賃收入，則依首揭規定及解釋，本件應如原告配偶申報數核
定租賃所得，併科其當年度綜合所得稅，被告遽按當地租金標準而調整原告配偶之租
賃收入，即有可議，訴願決定未予糾正，均有未合。原告執以指摘，為有理由，爰將
訴願決定及原處分關於原告配偶石楊月娥所有坐落基隆市○○路八十六號一樓及地下
室房屋之租賃所得部分均撤銷，由被告依本院之法律見解另為適法之處分。
據上論結，本件原告之訴為有理由，依行政訴訟法第九十八條第三項前段，判決如主
文。
中    華    民    國      九十      年      十二      月      二十七    日
                          臺 北 高 等 行 政 法 院  第 三 庭
                                           審 判 長 法  官   徐瑞晃
                                                    法  官   吳慧娟
                                                    法  官   李得灶
右為正本係照原本作成。
如不服本判決，應於送達後二十日內，向本院提出上訴狀並表明上訴理由，如於本判
決宣示後送達前提起上訴者，應於判決送達後二十日內補提上訴理由書（須按他造人
數附繕本）。
中    華    民    國      九十      年      十二      月      三十一    日
                                                    書記官   陳清容


司法院資訊處製作；財團法人民間司法改革基金會備份。
